【裁判字號】    88,重上更(一),50
【裁判日期】    890119
【裁判案由】    偽造文書
【裁判全文】
臺灣高等法院臺中分院刑事判決                八十八年度重上更(一)字第五○號
    上  訴  人
    即  被  告  戊○○
    選任辯護人  陳呈雲
    上  訴  人
    即  被  告  壬○○
右上訴人等因偽造文書等案件，不服台灣台中地方法院中華民國八十四年十二月四日
第一審判決（民國八十四年度訴字第一八三四號，起訴案號：台灣台中地方法院檢察
署民國八十四年度偵字第五八四三、一○七六八號），提起上訴，本院判決後經最高
法院第一次發回更審，本院判決如左：
    主  文
原判決撤銷。
戊○○、壬○○共同連續商業負責人，以明知為不實之事項，而填製會計憑證，戊○○處有期徒刑肆月；壬○○處有期徒刑參月。
    事  實
一、戊○○係台中縣清水鎮○○路永升交通實業有限公司（以下簡稱永升公司）負責
    人，壬○○原為該公司之現場主任（現已離職）。其二人基於意圖以虛報員工薪
    資增加支出方式，以逃漏永升公司民國（下同）八十一年營利事業所得稅，而以
    明知為不實之事項，填製會計憑證之概括犯意聯絡，其二人均明知乙○○，甲○○兄弟，於八十一年間並未在永升公司任職支薪，竟由壬○○出面找甲○○為人
    頭，於八十一年十二月四日至永升公司與戊○○談妥，經由永升公司不知情之職
    員辛○○代書切結書後，交由甲○○簽名蓋章具結，載明甲○○於八十一年一月
    至十二月任職永升公司，至年底薪資所得需申報新台幣（下同）二十萬元，並在
    空白之薪工資暨伙食津貼領款單上預蓋甲○○印章備用，而由戊○○支付按上開
    申報金額百分之三計算，即共六千元之報酬予甲○○。翌日（八十一年十二月五
    日）甲○○帶其兄乙○○至永升公司，經由不知情之辛○○代書切結書後，由甲○○簽其自己姓名蓋指印，並蓋上乙○○之印章具結，同意永升公司申報乙○○
    八十一年一月至十二月薪資所得四十萬元，並在空白薪工資暨伙食津貼領款單上
    預蓋乙○○印章備用，而由永升公司按上述申報金額百分之三計算支付一萬二千
    元之支票為報酬，由甲○○代簽收。嗣戊○○將上開切結書、預蓋印章之薪工資
    暨伙食津貼領款單，經由永升公司不知情之某職員交給為永升公司記帳之癸○○
    會計事務所，由該事務所不知情之職員依切結書所載之金額，以戊○○所交付之
    不實之資料據以填製成會計憑證，即分開登載填製成薪工資暨伙食津貼領款單二
    張（即甲○○、乙○○各一張），而登載乙○○八十一年一至十一月份每月領取
    工資三萬三千三百三十三元，十二月領取工資三萬三千三百三十七元，共計四十
    萬元，伙食津貼每月一千五百元，共計一萬八千元，加班費十二個月共計六萬九
    千五百八十四元；甲○○一至十一月每月領取工資一萬六千六百元，十二月領取
    工資一萬七千四百元，共計二十萬元，伙食津貼每月一千八百元，計二萬一千六
    百元，加班費十二個月共三萬五千二百十二元之不實事項。又於八十二年初，經
    由癸○○會計事務所不知情之職員，將永升公司八十一年一月至八十一年十二月
    給付乙○○四十萬元工資，及給付甲○○二十萬元工資之不實事項，登載於戊○○業務上作成之各類所得扣繳暨免扣繳憑單二張（即甲○○、乙○○各一張），
    並於八十二年二月一日連同永升公司其他員工之扣繳憑單，持向財政部台灣省中
    區國稅局沙鹿稽徵所申報行使。癸○○會計事務所不知情之職員，又將上開不實
    之薪工資支出之金額，併入永升公司薪資支出項內，而登載於永升公司八十一年
    度營利事業所得稅結算申報書內，於八十二年五月十五日提出行使，向財政部台
    灣省中區國稅局沙鹿稽徵所申報，足以生損害於稅捐稽徵機關對於稅捐稽徵之管
    理，及乙○○配偶丙○○申報八十一年度綜合所得稅申報之正確性，嗣因稅捐稽
    徵機關對於永升公司採調帳審查，被告戊○○未提出相關帳冊憑證（含上開二張
    薪工資暨伙食津貼領款單），因而被依所得稅法第八十三條規定，逕行依職權核
    課，而未能逃漏稅捐。
二、案經丙○○訴由臺灣台中地方法院檢察署檢察官偵查（戊○○部分）及同署檢察
    官自動檢舉（壬○○部分）偵查起訴。
    理  由
一、訊據上訴人即被告戊○○（以下稱被告）對右揭犯罪事實坦承不諱（見本院重上
    更(一)卷第三十六頁、第三十七頁、第四十一頁背面）；另訊據上訴人即被告壬○○（以下稱被告）矢口否認有右揭犯行，辯稱：伊僅為永升公司找甲○○等人來
    做雜工、臨時工而已，不知買賣人頭報稅之事云云。惟查右揭事實業據被告戊○○供認不諱（見前審八十六年一月十日以後各訊問及審判筆錄）。且在本院前審
    調查時戊○○並明確供稱：「我是買人頭來報稅的，甲○○買六千元，報二十萬
    元；乙○○買一萬二千元，報四十萬元，依報稅額百分之三付費。先向甲○○買
    人頭後，第二天他又載其兄乙○○來，均有對人頭（即核對身分證），有開八十
    一年十二月八日到期之一萬二千元支票交給乙○○，乙○○當時手痛無法簽名，
    所以由甲○○簽收，甲○○說是壬○○介紹的。」，「我有在公司說報稅憑證不
    夠，可能是壬○○聽到才叫人來找我。」（見本院上訴卷(二)八十六年一月二十八
    日訊問筆錄），「乙○○、甲○○二人認識壬○○，他們二人對會計說是壬○○
    介給過來的」（見本院重上更(一)卷第三十六頁背面），核與證人甲○○結稱：「
    是壬○○找我去的，是我告訴乙○○之後，我騎機車載乙○○一起去公司。」，
    「我載乙○○去寫所得稅資料，去公司後戊○○跟我們說要以報稅額百分之三為
    代價，買我們的身分證去報稅，我報了二十萬元，拿了六千元現金。」，「切結
    書是我簽名的，乙○○報了四十萬元，代價一萬二千元之支票是乙○○自己領走
    的，因他手受傷所以由我簽收，該一萬二千元支票是乙○○邀我一起去壬○○家
    中向壬○○調現的。」，「除本案外，還賣人頭給密元企業有限公司，乙○○亦
    有賣人頭給密元公司，是他自己拿去賣的。」，而被告壬○○亦供稱：「一萬二
    千元支票是乙○○或甲○○拿來借錢的已忘了，因是劃線支票他們沒帳戶提領所
    以向我調現。」等情相符。證人乙○○亦結稱：「我的身分證及印章是八十一年
    間被甲○○拿走的。」，經訊以何以拿身分證印章給甲○○﹖則答稱：「甲○○
    說要賣人頭，我說最多賣四十萬元，超過部分甲○○要負責。」，足見乙○○同
    意賣人頭給他人報稅。甲○○更結稱：先賣人頭給永升公司報稅，再賣給密元公
    司等語。證人即永升公司會計辛○○證稱：「切結書原有印好空白之格式，再填
    上姓名、金額及日期。切結書上甲○○之簽名是他本人來公司對身分證之後給他
    簽名的。本案二張切結書日期不同，好像是隔天甲○○帶他哥哥（指乙○○）來
    的，我都有核對身分證。」，另證人即永升公司另一會計己○○證稱：「一萬二
    千元之支票是我開的，甲○○他們二人有來公司，辦好資料後，老闆娘（指戊○○）叫我開一萬二千元之支票，因乙○○手痛，所以由甲○○代簽。甲○○自己
    是先來的，拿六千元現金給他。一萬二千元因超過一萬元所以開票，是十二月五
    日簽發支票，開十二月八日日期的票，甲○○自己先來是十二月四日簽領六千元
    ，隔天十二月五日甲○○、乙○○再來公司。」（以上見本院上訴卷八十六年四
    月十八日訊問筆錄）等語明確。復有甲○○、乙○○切結書、八十一年各類所得
    扣繳暨免扣繳憑單、永升公司八十一年度營利事業所得稅結算申報書，及薪工資
    暨伙食津貼領款單二紙，甲○○領取六千元現金報酬之支出傳票（置證物袋內）
    ，財政部台灣省中區國稅局沙鹿稽徵所函送永升公司八十一年扣繳稅款各類所得
    資料申報書、永升公司八十一年度營利事業所得稅結算申報書影本等在卷可稽。
    而依切結書所載甲○○、乙○○之切結日期分別為八十一年十二月四日及八十一
    年十二月五日，剛好相隔一日，又經本院向財政部台灣省中區國稅局沙鹿稽徵所
    函查結果，甲○○確有在八十一年度販賣其人頭給密元企業有限公司報稅（被虛
    報八十一年一月至十二月支領工資四十萬元，但甲○○另因竊盜案被判刑，自八
    十年九月五日起在監執行至八十一年九月十一日，有臺灣台中地方法院檢察署八
    十年執減字第一二九四號執行卷可稽，不可能於在監期間任職支薪），亦有該所
    八十六年四月三十日中區國稅沙鹿資第八六○六八四六六號函在卷可稽，足證被
    告戊○○及證人甲○○、乙○○上開供述為真實。乙○○既有同意賣人頭給他人
    報稅，並交印章、身分證給甲○○，復陪甲○○至永升公司簽切結書，戊○○等
    利用不知情之人，依切結書內容製作該二人之薪工資暨伙食津貼領款單，雖所載
    文書之內容不實，但究與違背他人本意而偽造他人名義之文書不同，自無偽造印
    章、署押及私文書之問題，除就其以明知為不實之事項，而填製會計憑證罪責外
    ，尚難以偽造私文書之罪責相繩。至被告壬○○所辯，及戊○○及證人甲○○以
    前所稱：甲○○、乙○○確有到永升公司工作云云，核與事實不符，難採為被告
    等有利之認定。此外被告戊○○雖又於本院辯稱：是證人癸○○要伊去買甲○○
    、乙○○人頭資料來報稅云云，然上情為證人癸○○所否認，證人癸○○並明確
    證稱：伊並未將乙○○、甲○○二人之薪資所得，記入永升公司之帳冊內等語明
    確。綜上所述，被告二人之罪證已臻明確，犯行洵堪認定。
二、按被告二人行為後原商業會計法第六十六條第一款之規定，業於八十四年五月十
    九日經修正公佈，依修正後商業會計法第七十一條第一款之規定，其罰金部分提
    高為新臺幣十五萬元，比較修正前後新舊法結果，以修正前之原商業會計法第六
    十六條第一款之規定，較有利於被告二人，自應適用修正前對被告二人較為有利
    部分，先予敘明。查被告戊○○係永升公司之負責人即商業負責人，為被告戊○○所自承，其明知八十一年間甲○○、乙○○二人未在其公司工作，竟收買該二
    人為人頭利用不知情之人員虛列薪資，登載於其業務上所作成之薪工資暨伙食津
    貼領款單，並由不知情之會計事務所人員據以制作不實之各類所得扣繳暨免扣繳
    憑單，和據以併入永升公司薪資支出項內，登載於永升公司八十一年度營利事業
    所得稅結算申報書內，並提出行使，向財政部台灣省中區國稅局沙鹿稽徵所申報
    ，足以生損害於公眾及他人，均係犯修正前商業會計法第六十六條第一款之罪，
    而商業會計法第六十六條第一款之罪原即含有業務登載不實之本質，係屬刑法第
    二百十五條之特別規定，併予敘明。又被告利用事實欄所載不知情之他人完成本
    件犯罪行為，係屬間接正犯。再壬○○雖非商業負責人，但與戊○○有犯意聯絡
    及行為分擔，依刑法第三十一條第一項規定，仍應以共犯論。被告二人上開多次
    犯行，時間密接，犯罪方法及構成要件相同，顯係基於概括之犯意反覆為之，為
    連續犯，依法論以一罪，並加重其刑。按被告等以上開內容記載不實之文書向稅
    捐機關申報八十一年營利事業所得稅，尚需承辦人員實質審核，亦難認被告等有
    使公務員登載不實之直接故意，公訴人認應成立刑法第二百十六條、第二百十四
    條之罪，尚有未洽，起訴法條應予變更。原審對於被告等論罪科刑，固非無見，
    惟被告係向甲○○、乙○○買人頭虛列薪資報稅，並無偽造該二人印章署押以偽
    造乙○○、甲○○之切結書及薪工資暨伙食津貼領款單之情事，如前所述，自不
    成立偽造私文書及行使之罪。又被告等虛報上述薪工資共六十萬元，因該公司八
    十一年度營利事業所得稅係採調卷審查，如將該項虛列金額剔除後，尚無短漏所
    得額情形，此據證人即國稅局承辦人員庚○○、齊麗文結證在卷，復有財政部台
    灣省中區國稅局八十六年四月二十三日中區國稅一字第八六○○一九六九七號函
    在卷可稽，自無成立稅捐稽徵法第四十一條逃漏稅捐罪餘地，而該罪亦無處罰未
    遂犯之規定，其被訴違反稅捐稽徵法部分自不為罪。原判決未依修正前商業會計
    法第六十六條第一款論科，復認被告等尚牽連犯行使偽造私文書及逃漏稅捐罪，
    均有未合。被告壬○○上訴意旨否認犯罪雖無可取，但戊○○上訴意旨否認偽造
    私文書非無理由，自應由本院將原判決予以撤銷改判。爰審酌被告等犯罪之動機
    、目的、手段、所生之危害及犯罪後飾詞圖卸，戊○○嗣後始承認犯罪之犯後態
    度等一切情狀，量處如主文所示之刑。至公訴意旨另略以：戊○○、壬○○基於
    犯意聯絡，於八十一年間偽刻乙○○、甲○○二人印章，並偽簽二人署押，以偽
    造在職切結書二紙及薪工資暨伙食津貼領款單二紙，交不知情癸○○做帳據向財
    政部台灣省中區國稅局申報扣繳八十一年度營利事業所得稅，使永升公司得逃漏
    該年度應繳營利事業所得稅，致使乙○○之妻丙○○八十一年度綜合所得稅核定
    通知書多出一筆四十萬元所得收入，足以生損害於乙○○、甲○○、丙○○及稅
    捐機關對稅捐稽徵之正確性，因認戊○○、壬○○另涉犯刑法第二百十六條、第
    二百十條之行使偽造私文書罪，稅捐稽徵法第四十一條之逃漏稅捐罪嫌云云。惟
    被告等所為尚難論以刑法第二百十六條、第二百十條，稅捐稽徵法第四十一條之
    罪，已如前述，被告等此部分之犯罪尚屬不能證明，因公訴意旨認此部分與前開
    成罪論科部分係牽連犯有裁判上一罪之關係，故不另為無罪之諭知。
三、被告戊○○經本院合法傳喚，無正當之理由不到庭，本院爰不待其陳述，逕行判
    決。
四、據上論斷，應依刑事訴訟法第三百六十九條第一項前段、第三百六十四條、第二
    百九十九條第一項前段、第三百條、第三百七十一條，修正前商業會計法第六十
    六條第一款，刑法第十一條前段、第二條第一項但書、第三十一條第一項、第二
    十八條、第五十六條，罰金罰鍰提高標準條例第一條前段，判決如主文。
本案經檢察官丁○○到庭執行職務。
中      華      民      國    八十九     年      一       月    十九    日
                                  臺灣高等法院臺中分院刑事第六庭
                                        審判長法  官  古  金  男
                                              法  官  沈  應  南
                                              法  官  張  祺  祥
右正本證明與原本無異。
如不服本判決應於收受送達後十日內向本院提出上訴書狀，其未述上訴之理由者並
得於提起上訴後十日內向本院補提理由書（均須按他造當事人之人數附繕本）。
書記官  顏  子  良
中      華      民      國    八十九     年      一       月    二十    日
                                                                        Ｑ


司法院資訊處製作；財團法人民間司法改革基金會備份。
